【裁判字號】    88,上更(一),621
【裁判日期】    890427
【裁判案由】    違反商業會計法等
【裁判全文】
臺灣高等法院刑事判決                  八十八年度上更(一)字第六二一號
    上  訴  人
    即  被  告    甲○○
    選任辯護人    陳淑貞
右上訴人，因違反稅捐稽徵法案件，不服臺灣桃園地方法院，八十五年度訴字第九一
０號，中華民國八十六年四月八日第一審判決（起訴案號：臺灣桃園地方法院檢察署
八十四年度偵字第一四八二五號）提起上訴，本院判決後，經最高法院第一次發回更
審，本院判決如左：
    主    文
原判決撤銷。
甲○○公司負責人，為納稅義務人，以不正當方法逃漏稅捐，處有期徒刑月，又公
司負責人，為納稅義務人，以不正當方法逃漏稅捐，處有期徒刑月；又公司負責人
，為納稅義務人，以不正當方法逃漏稅捐，處有期徒刑月；應執行有期徒刑陸月。
    事    實
一、甲○○係桃園縣桃園市○○街一之一號禾家工藝有限公司（下稱禾家公司）之負
    責人，為稅捐稽徵法上之納稅義務人，謝漂櫻則係禾家公司之總會計兼秘書，甲
    ○○自民國八十二年起，利用觀光客購買貨品時未索取統一發票之機會，利用不
    知情之門市會計洪淑麟、謝慧月及櫃檯會計黃敏子等人將實際銷售金額以退一位
    之方式（即除以十後之額數）記載於日報表及月報表後，交與知情之謝漂櫻製作
    輸入電腦之Ａ月報表（即公司每月營業額之統計表），每日則由甲○○交待謝漂
    櫻告知洪淑麟及謝慧月等人以多報少開立與實際銷售金額不符之發票，並由謝漂
    櫻及利用不知情受禾家公司委託處理會計事務之楊新一，將前開業務上不實之報
    帳憑據及發票等資料，登載於其業務上按月須向稅捐機關申報及用以報繳營業稅
    及營利事業所得稅之申報書上，足生損害於稅捐機關稅務管理之正確性，（甲○
    ○與謝漂櫻二人共同違反商業會計法部分未據公訴人提起公訴）行使以虛報營業
    金額，禾家公司因而以此不正當之方法逃漏稅捐。迨八十三年十月五日謝漂櫻離
    職後，甲○○復利用不知情而接任謝漂櫻職務之李淑霞及全名不詳之「志廣公司
    」，以與前述相同之手法，達其逃漏稅捐之目的。計自八十二年起至八十四年止
    ，三年度內分別短漏報營業稅額八十二年度為一百三十四萬零二百四十八元、八
    十三年度為一百十二萬零四百四十八元、八十四年度一月至八月為八十一萬五千
    九百七十二元；營利事業所得稅漏稅額八十二年度為一百十八萬一千一百二十七
    元、八十三年度為一百四十萬零五百六十元、八十四年度為四十四萬八千七百八
    十五元。嗣八十四年十月十九日，為法務部調查局桃園縣調查站於上址查獲，並
    扣得禾家公司所有之銷貨傳票九本、日報表十三本、發票二本、磁碟帳冊二片、
    Ａ月報表四張。
二、案經法務部調查局桃園縣調查站移送臺灣桃園地方法院檢察署檢察官偵查起訴。
    理      由
一、訊據被告甲○○固不否認禾家公司有以退一位之方式（即依實際營業額除以十後
    之金額）記帳之情形，惟矢口否認有何逃漏稅捐及業務上登載不實等犯行，辯稱
    ：伊為日本華僑，不識國語、不諳中華民國之稅制，有關會計及報稅事宜實際上
    均委由謝漂櫻代為處理，伊並不知情，至於公司以退一位方式計帳，僅係為方便
    計算酬金給與帶觀光客前來消費之旅行社云云。惟查：右揭事實，業據證人即公
    司總會計謝漂櫻、李淑霞、櫃檯會計黃敏子、門市會計洪淑麟、謝慧月及受委託
    處理報稅事宜之楊新一等人分別於調查局調查時、檢察官偵訊中及原審審理時，
    證述明確。證人謝漂櫻證稱：其在禾家公司之工作主要係依洪淑麟、謝慧月及黃
    敏子以實際營業額退一位方式所記載之日報表及月報表，經送公司負責人即被告
    甲○○審核後，將前開營業額輸入公司電腦製作Ａ月報表，並負責申報營業稅及
    將營利事業所得之相關憑證整理後交由受公司委託之楊新一申報營利事業所得稅
    （見調查局八十四年十月二十七日之調查筆錄）。「申報稅額時，老闆（即被告
    ）交待報稅時依營業額的十分之一開發票」（見原審八十六年二月十三日之訊問
    筆錄）。「我以櫃台小姐所開立之發票報稅」（見八十五年二月二十八日之偵訊
    筆錄）。而證人洪淑麟則證稱：「因有時顧客人潮多、交易筆數多或外籍觀光客
    沒有索取統一發票，故並非每筆交易均有開立統一發票，惟日後係依據行政部以
    實際銷貨金額約除以十所得之額度內，補開發票，以便送稅捐處審核報稅」、「
    總會計謝漂櫻於每月底會告訴我當月應開具統一發票金額，我再依據謝漂櫻指示
    平均在當月中補開發票，至謝漂櫻離職後，．．．小額銷貨金額我均照實開具發
    票，金額較大者公司則要我金額少開一點。所以禾家公司實際銷貨金額與統一發
    票上之金額不符合。」（以上均見調查局八十四年十月十九日調查筆錄）。證人
    謝慧月亦同證稱：「發票都是在客人離開後當日開，謝漂櫻會將金額張數列一張
    明細表給我，我再依此開發票」（見原審八十六年三月十三日訊問筆錄）。證人
    李淑霞復證稱：「Ａ月報表均是交給老闆甲○○過目，以便瞭解公司實際的營運
    狀況」（見調查局八十四年十月十九日之調查筆錄）。綜前所述，被告辯稱伊均
    不知情，公司帳冊以退一位方式記帳僅係為方便計算旅行社之酬金等語，顯然均
    為事後卸責之詞，不足採信。此外，復有桃園縣稅捐稽徵處八十五年八月十六日
    八五桃稅消密字第八五一一一四一七號函、財政部台灣省北區國稅局桃園縣分局
    八十五年十月九日北區國稅桃縣審第八五０一二四五五號函各一份在卷可憑，及
    扣案之銷貨傳票九本、日報表十三本、發票二本、磁碟帳冊二片、Ａ月報表四張
    可資佐證，其罪證明確，被告犯行堪以認定。
二、查被告甲○○為禾家公司負責人，業經被告供明在卷，自屬公司法規定之負責人
    其因禾家公司以上述不正當方法逃漏稅捐，依稅捐稽徵法第四十七條第一款之規
    定，而受處罰，屬於代罰之性質，不成立連續犯與共犯，應依公司各年度申報後
    逃漏稅捐次數，由其負責人成立多次相同罪刑，並併合處罰。核其所為應係犯稅
    捐稽徵法第四十七條第一款、第四十一條之罪。再其利用不知情之業楊新一、洪
    淑麟、謝慧月、黃敏子、李淑霞及「志廣公司」人員犯罪，為間接正犯。又其所
    犯三次逃漏稅捐應分論併罰。原審予以依法論科固非無見，惟查(一)原判決以被告
    甲○○亦為商業會計法所定之商業負責人。且被告公司交易所須開立之發票，乃
    係記載並證明交易事項經過之商業會計原始憑證，屬於商業會計法第十四條之會
    計憑證，被告明知其負責公司之實際營業數額，竟然虛偽開立少於前開數額之發
    票並將之記入公司帳冊，原審因而認其係牽連觸犯同法第七十一條第一款之罪，
    又雖被告明知為不實事項，填載於業務上掌管之會計憑證、帳冊並據以行使之行
    為，且亦合於刑法第二百十六條、第二百十五條行使業務上登載不實文書罪之犯
    罪構成要件，惟商業會計法第七十一條第一款填製不實會計憑證罪為刑法上業務
    上登載不實文書及行使罪之特別規定，依特別法優於普通法之法則，自應適用商
    業會計法第七十一條第一款論罪科刑，惟按公司負責人並非逃漏稅捐之納稅義務
    人，其僅係代罰而已，公司以不正當方法逃漏稅捐，縱由該公司負責人為之，究
    非屬於公司負責人本身之犯罪行為，自與該公司負責人之其他犯罪行為間，無方
    法結果之牽連關係。而此商業會計法第七十一條第一款公訴人雖漏未起訴，本院
    自不得併予審酌，原審以有方法結果之牽連關係，為裁判上一罪，而併予審理，
    自有未當。(二)原判決既認定上訴人為禾家公司負責人，所逃漏之稅捐係禾家公司
    應繳納之營業稅及營利事業所得稅，且稅捐稽徵法第四十七條第一款之規定，係
    將納稅義務人之公司之責任，基於刑事政策之考慮，於其應處徒刑之範圍內，轉
    嫁於公司之負責人。故依此情形而受罰之公司負責人，乃屬代罰之性質，其既非
    逃漏稅捐之納稅義務人，當無所謂基於概括犯意逃漏稅捐可言。而公司為法人，
    既不具有犯罪能力，自無犯意，其於稅捐稽徵法僅係受罰主體，尤無所謂概括犯
    意與犯意聯絡之存在，故公司以不正當方法逃漏稅捐，就違反稅捐稽徵法部分，
    因其受罰僅係代罰之性質，原判決竟論以共同正犯及連續犯，且未按公司已逃漏
    稅捐次數而論究其負責人應成立多次罪刑並併合處罰，自有未洽。(三)原判決就未
    起訴之行使業務上登載不實之會計憑證、帳冊、申報書等，足生損害於稅捐稽徵
    機關對於稅務管理之正確性，另論其另犯刑法第二百十六條、第二百十五條之罪
    ，與所犯未經起訴商業會計法第七十一條第一款之罪，為一行為所犯，應依想像
    競合犯之規定，從一重處斷，因上開兩罪均未經起訴且與前述論罪代罰之違反稅
    捐稽徵法第四十七條第一款、第四十一條之刑責，無裁判上一罪之關係，原審予
    以論科亦有違誤；(四)原判決於事實欄記載上訴人利用不知情之楊新一、洪淑麟、
    謝慧月、黃敏子、李淑霞及「志廣公司」人員犯前揭之罪等情。然理由內就此並
    未論上訴人為間接正犯，亦有疏誤。(五)原判決認定查扣之銷貨傳票、日報表、發
    票、磁碟帳冊、Ａ月報表等物，係上訴人所有，供犯罪所用之物，而依刑法第三
    十八條第一項第二款予以宣告沒收。然查上訴人僅係禾家公司之負責人，而上開
    帳冊、報表、銷貨傳票應係供公司營業、報稅所用之物，則其非屬上訴人個人所
    有甚明，原審予以沒收亦有未當。上訴人上訴否認犯罪，固無足採，惟原判決有
    上述之違誤，自應由本院將原判決撤銷改判。爰審酌被告前無不良素行、犯罪之
    動機、目的、手段、所逃漏稅捐之期間及其數額非小、所生之危害及犯罪後之態
    度已清償逃漏稅捐部分罰鍰及罰鍰部分提供擔保等一切情狀，分別量處如主文第
    二項所示之刑，並定其應執行刑為有期徒刑六月，以示懲儆。至被告與知情之謝
    漂櫻二人另違反商會計法第七十一條第一款等罪部分，因未據公訴人起訴，復與
    論罪部分無裁判上一罪關係（被告甲○○部分）本院不得併審，應另由公訴人依
    法處理，併此述明。
三、公訴意旨另以：被告甲○○基於概括犯意，自七十九年間起至八十一年底止，連
    續多次未依實際銷售金額、以多報少開立統一發票，虛報營業金額，以此方法逃
    漏稅捐，因認被告涉有稅捐稽徵法第四十七條第一款、第四十一條之連續逃漏稅
    捐罪嫌。按犯罪事實應依證據認定之，無證據不得推定其犯罪事實，刑事訴訟法
    第一百五十四條定有明文。又認定不利於被告之事實，須依積極證據，苟積極證
    據不足為不利於被告事實之認定時，即應為有利於被告事實之認定，更不必有何
    有利之證據，此最高法院三十年上字第八一六號著有判例。訊據被告甲○○堅決
    否認有何自七十九年間起至八十一年底止之連續逃漏稅捐犯行，辯稱：伊並不知
    情等語。經查：依桃園縣稅捐稽徵處八十五年八月十六日八五桃稅消密字第八五
    一一一四一七號函之說明，被告公司自七十九年至八十一年止，尚未查有短（漏
）報銷售額逃漏營業稅之情事，另依財政部台灣省北區國稅局桃園縣分局八十五
    年十月九日北區國稅桃縣審第八五０一二四五五號函，亦說明被告公司自七十九
    年起至八十一年止，目前尚查無短漏報營利事業所得稅，有上二函件在卷可憑，
    足見被告之前開辯解應堪採信。此外，復查無其他積極證據足資證明被告甲○○
    有公訴人所指之自七十九年起至八十一年止之連續逃漏稅捐犯行，揆諸前揭說明
    ，原應就此部分諭知被告無罪之判決，惟公訴人認此部分之事實，與前開判決有
    罪之犯罪事實，有裁判上一罪之連續犯關係，爰不另為無罪之諭知，併此敘明。
據上論斷，應依刑事訴訟法第三百六十九條第一項前段、第三百六十四條、第二百九
十九條第一項前段，稅捐稽徵法第四十七條第一款、第四十一條，刑法第十一條前段
、第五十一條第五款，判決如主文。
本案經檢察官鄭龍照到庭執行職務。
中      華      民      國    八十九    年      四      月    二十七    日
                              臺灣高等法院刑事第十庭
                                  審判長法  官  蔡  長  溪
                                        法  官  楊  貴  志
              法  官  溫  耀  源
右正本證明與原本無異。
如不服本判決應於收受送達後十日內向本院提出上訴書狀，其未敘述上訴之理由者並
得於提起上訴後十日內向本院補提理由書（均須按他造當事人之人數附繕本）。
                                        書記官  陳  明  琴
中      華      民      國    八十九    年      四      月    二十八    日
附錄：本案論罪科刑法條全文
本法關於納稅義務人、扣繳義務人及代徵人應處徒刑之規定，於左列之人適用之：
一、公司法規定之公司負責人。
二、民法或其他法律規定對外代表法人之董事或理事。
三、商業登記法規定之商業負責人。
四、其他非法人團體之代表人或管理人。
稅捐稽徵法第四十一條
納稅義務人以詐術或其他不正當方法逃漏稅者，處五年以下有期徒刑、拘役或科或併
科一千元以下罰金。


司法院資訊處製作；財團法人民間司法改革基金會備份。
